【裁判字號】    98,台上,3831
【裁判日期】    980709
【裁判案由】    違反毒品危害防制條例
【裁判全文】
最高法院刑事判決            九十八年度台上字第三八三一號
上  訴  人  甲○○
選任辯護人  張玉希律師
上列上訴人因違反毒品危害防制條例案件，不服台灣高等法院中
華民國九十八年四月十六日第二審更審判決（九十七年度上更(二)
字第六三七號，起訴案號：台灣台北地方法院檢察署九十年度偵
字第一二四八三號），提起上訴，本院判決如下：
    主  文
原判決撤銷，發回台灣高等法院。
    理  由
本件原判決認定：上訴人甲○○與張青華為朋友關係，均明知甲
基安非他命經毒品危害防制條例列為第二級毒品，不得持有、販
賣。張青華平日有施用甲基安非他命之習慣，於民國九十年六月
四日晚上十一時五十分許，在台北市○○○路一○二號六樓居所
遭警查獲，經警規勸供出販毒成員，因知悉上訴人為販賣甲基安
非他命集團成員之一，遂於翌日凌晨二、三時許，以行動電話與
上訴人聯絡，佯稱欲購買甲基安非他命，雙方約在張青華上開居
所交易，上訴人認有利可圖，遂應允之。旋上訴人單獨基於販賣
甲基安非他命營利之意圖，依約攜帶非拾獲之甲基安非他命一包
（毛重一○二四‧三三公克，驗餘淨重一○○二‧四八公克），
前往約定地點進行交易，嗣於同日凌晨四時三十分許，在張青華
上開居所門口外，為埋伏之警員查獲而未遂等情。因而撤銷第一
審之判決，改判論處上訴人販賣第二級毒品未遂罪刑，固非無見
。
惟查：(一)、被告以外之人於檢察事務官、司法警察官或司法警察
調查中所為之陳述，與審判中不符時，其先前之陳述具有較可信
之特別情況，且為證明犯罪事實存否所必要者，依刑事訴訟法第
一百五十九條之二規定，固得為證據。惟於此種情形，必須同時
具備信用性（可信性）之情況保障及必要性兩項傳聞法則例外之
要件，其先前所為之陳述，方足以取代審判中反對詰問之可信性
保證而得為證據。原判決雖謂「張青華於警詢供述之外部附隨環
境具有較可信之特別情況，且為證明被告犯罪事實存否所必要，
認為以之作為證據為適當，依刑事訴訟法第一百五十九條之二規
定，張青華之第一、二次警詢筆錄均得作為證據」（見原判決第
三頁前四行）。惟張青華於第一次警詢時係陳稱於其住所為警查
獲之海洛因、（甲基）安非他命等物，是綽號「阿財」之人所寄
放（見偵查卷第一一頁），並未指稱「阿財」即係上訴人或其曾
向「阿財」買過甲基安非他命等毒品；嗣在第二次警詢時，則供
稱「綽號『阿財』的男子也有人叫他『阿賢』……」、「『阿賢
』他原本是與一名綽號『阿財』的男子共組販毒集團，牟取不法
利益，可是『阿財』前陣子因毒品案目前在監獄勒戒中，所以就
只剩下『阿賢』一個人以跑單幫的方式販毒維生……在我現住地
所查獲的海洛因伍包、安非他命包、分裝袋捌拾個、磅秤及吸
食器等違禁物品，這些東西就是他所留在我那裡的」，並指認上
訴人之相片即為其所稱販毒集團首謀「阿賢」（見偵查卷第一三
頁反面、第一四頁）；在第一審時證稱：上訴人不是「阿財」，
亦未賣（甲基）安非他命給伊，警方叫伊把全部毒品罪嫌都推給
上訴人，才不會移送伊女友，九十年五月底上訴人來找伊，說他
有一包（甲基）安非他命，伊被查獲當時，警察要伊供出上游，
因伊不知「阿財」詳細資料，想到上訴人曾告訴伊有（甲基）安
非他命，為了給警察績效伊才說是上訴人，伊在警備隊打電話約
上訴人，叫他立刻把（甲基）安非他命拿到伊家（見一審卷第五
六至六一頁）各等語。則張青華於警詢時就上訴人是否「阿財」
之陳述，已自相矛盾，而其在第二次警詢時之陳述內容，又無同
步全程錄音之錄音帶可資佐憑上開供述之信用性（僅第一次警詢
筆錄有錄音），自無從推知已具可信性情況保障之傳聞法則例外
要件，能否取代審判中反對詰問之可信性保證而得為證據？要非
無疑。原判決就張青華在警詢陳述有證據能力之論斷，即難謂無
判決理由矛盾之違誤。(二)、有罪判決書，依刑事訴訟法第三百零
八條之規定，應記載犯罪事實。此所稱之犯罪事實，自指法定犯
罪構成要件要素所關事實而言。販賣毒品，必有對價關係，故對
於交易數量及交易價格，買賣雙方自須有合致之意思表示，始得
進行交易。此項交易數量及價格既為販賣毒品犯罪事實之主要部
分，自須在判決中明確認定，詳細記載，並在理由內說明所憑之
依據，方足資為適用法律及判斷其適用當否之準據。原判決認定
上訴人攜帶一○○二‧四八公克甲基安非他命依約前去與張青華
交易，但就張青華於電話中究係以何價錢、數量與上訴人達成買
賣甲基安非他命之合致，則悉未認定記載，理由中亦均無說明論
述，即遽認上訴人係依約攜帶上開毒品至張青華住處進行交易，
非唯速斷，亦有理由不備之可議。又原判決事實欄記載「甲○○
為販賣甲基安非他命集團成員之一」（見原判決事實欄第七行）
，且上訴人並無施用前開毒品之習慣（見原判決第五頁第二十至
二三行、第八頁第十八至二一行），則依此認定，上訴人持有前
開毒品，自與販賣有所關聯；乃理由說明又謂「應認扣案甲基安
非他命係被告（上訴人）以意圖販賣甲基安非他命以外之原因取
得」（見原判決第八頁倒數第六至五行），復未敘明為此論述之
依據，致其事實記載與理由說明不相適合，非無矛盾。(三)、檢察
官就犯罪事實一部起訴者，其效力及於全部，刑事訴訟法第二百
六十七條定有明文。是法院對此單一不可分之整個犯罪事實，即
應全部審判。而法院基於審判不可分原則實際審判之事實範圍，
較之起訴書狀所載事實範圍，雖可能有所擴張，因其仍為起訴效
力所及，即不生訴外裁判問題，亦無得就起訴之犯罪事實，變更
檢察官所引應適用法條之情形可言。本件公訴意旨認上訴人係涉
犯毒品危害防制條例第五條第二項意圖販賣而持有第二級毒品罪
嫌，原審審理後，雖認上訴人於經張青華電話聯絡購買甲基安非
他命後，即著手於販賣行為之實行而未遂，仍屬起訴效力所及，
自應予以審判。原判決認應變更起訴法條（見原判決第十頁第二
一至二六行），其所持法律見解，殊欠允洽。上訴意旨指摘原判
決不當，非無理由。原判決上開違背法令，影響於事實之確定，
本院無可據以自為判決，仍應將原判決撤銷，發回原審法院更為
審判。
據上論結，應依刑事訴訟法第三百九十七條、第四百零一條，判
決如主文。
中    華    民    國  九十八  年    七    月    九    日
                      最高法院刑事第六庭
                          審判長法官  謝  俊  雄
                                法官  陳  世  雄
                                法官  魏  新  和
                                法官  吳  信  銘
                                法官  徐  文  亮
      本件正本證明與原本無異
                                      書  記  官
中    華    民    國  九十八  年    七    月   十四   日
                                                Ａ


司法院資訊處製作；財團法人民間司法改革基金會備份。
